【裁判字號】    99,交抗,1143
【裁判日期】    990506
【裁判案由】    違反道路交通管理處罰條例
【裁判全文】
臺灣高等法院交通事件裁定            99年度交抗字第1143號
抗   告   人
即原處分機關  交通部公路總局臺北區監理所蘆洲監理站
受 處 分  人  甲○○
上列抗告人因受處分人違反道路交通管理處罰條例案件，不服臺
灣板橋地方法院，中華民國99年4月1日所為裁定（99年度交聲字
第701號），提起抗告，本院裁定如下：
    主  文
抗告駁回。
    理  由
一、原裁定意旨略以：受處分於民國98年11月20日22時56分許，
    騎用車牌號碼LOY- 162號重機車，行經臺北縣三重市○○街
    46巷41弄17號前為警攔停，因酒精濃度超過標準（呼氣檢測
    酒精濃度0. 61mg/ l）乙情，業據受處分人於臺灣板橋地方
    法院檢察署檢察官98年度偵字第32536號案件偵查時供承屬
    實，並於99年1月19日為緩起訴處分確定，緩起訴內容為：
    緩起訴期間為1年，被告除應書立悔過書外，並應於於緩起
    訴處分確定，收受本署檢察官執行緩起訴處分之執行命令通
    知書後2個月內，向國庫支付新臺幣3萬元緩起訴處分金；且
    應於緩起訴處分期間屆滿3個月前，完成接受3小時之法治教
    育，有上開緩起訴處分書1份附卷可憑。而本件受處分人上
    開酒後駕車之行為，係屬同時觸犯刑事法律及違反行政法上
    義務規定之行為，是原處分機關於緩起訴處分尚未實質確定
    前裁處受處分人罰鍰45,000元之行政裁罰部分，顯與行政罰
    法第26條第1項前段、第2項之規定意旨有違，難認允當，自
    應由本院將此部分之原處分撤銷。至於其餘吊扣駕駛執照12
    個月及參加道路交通安全講習之處分，屬行政罰法第2條第1
    款所規定限制或禁止行為處分之其他種類行政罰，依同法第
    26條第1項但書規定，與刑事處罰尚不生一事不二罰之關係
    ，原處分機關仍得依法裁處之，不受異議人行為已依刑事法
    律處罰之限制，此部分異議無理由，應予駁回等語。
二、抗告意旨略以：按道路交通管理處罰條例第10條、第35條第
    1項第1款、行政法罰第26條第2項及交通部95年7月17日交路
    字第0950006986 號函示：「有關汽車駕駛人違反道路交通
    管理處罰條例第35 條規定，並同時觸犯刑法第185條之3規
    定，經檢察官依刑事訴訟法第253條之1為緩起訴處分，得否
    就該違反行政法上義務行為再處以行政罰一節，查法務部行
    政罰法諮詢小組第1次會議紀錄已明確結論：「緩起訴者乃
    附帶條件的不起訴處分，亦即是不起訴的一種」在案，上開
    見解並有最高行政法院97年度裁字第86號裁定、台北高等行
    政法院98年度訴字第397號判決、台中高等行政法院98 年度
    簡字第45號判決採納，當依函釋結論及行政罰法第26條第2
    項規定辦理，得就該違反行政法上義務行為再處以行政罰，
    當為明確。綜上，本站主張案內受處分人明知其行為當日之
    時點，已先有飲酒事實之存在，意圖心存僥倖於酒後騎乘機
    車並為警攔檢查獲，舉發違反道路交通管理處罰條例第35條
    第1項第1款規定，受處分人於定案後，推諉規避公管機關所
    裁罰之行政罰，仍應依前揭法律規定並參酌行政機關之法律
    解釋，維持原處分機關之原處分內容為適法云云。
三、經查：
（一）抗告人僅針對原法院就受處分人酒醉駕駛部分，撤銷其所
      為之45,000元罰鍰部分提起抗告，其餘部分並未提起抗告
      。又原審裁定僅將原處分所為之罰鍰部分撤銷，並未諭知
      撤銷部分不罰，合先敘明。
（二）按94年2月5日公布，95年2月5日施行之行政罰法第26條規
      定，「一行為同時觸犯刑事法律及違反行政法上義務規定
      者，依刑事法律處罰之。但其行為應處以其他種類行政罰
      或得沒入之物而未經法院宣告沒收者，亦得裁處之。前項
      行為如經不起訴處分或為無罪、免訴、不受理、不付審理
      之裁判確定者，得依違反行政法上義務規定裁處之。」即
      所謂一事不二罰原則，探究其立法目的，無非以一行為同
      時觸犯刑事法律及違反行政法上義務規定時，由於刑罰與
      行政罰同屬不法行為之制裁，而刑罰之懲罰作用較強，依
      刑事法律處罰即足資警惕，實無一事二罰再處行政罰之必
      要，但罰鍰以外之沒入或其他種類行政罰，因兼具維護公
      共秩序之作用，為達行政目的，行政機關仍得併予裁處。
      故汽車駕駛人酒後駕車時，如同時觸犯刑法第185條之3之
      公共危險罪者，道路交通主管機關除依上開行政罰法第26
      條第1項但書規定，處以其他種類行政罰外，關於行政罰
      鍰部分，即應依行政罰法第26條、道路交通管理處罰條例
      第10條等規定移送地方法院檢察署處理，其後非有行政罰
      法第26條第2項所定不起訴等事由，不得裁處行為人罰鍰
      。而上開行政罰法第26條第2項雖以應受行政罰之行為如
      經不起訴處分或為無罪、免訴、不受理、不付審理之裁判
      確定者，始得另為裁決處罰，未明文包括緩起訴處分在內
      ，但考其緩起訴處分之性質，實屬於附條件之便宜不起訴
      處分，而於緩起訴之條件成就後，始發生如同確定不起訴
      處分之禁止再訴效力，故於緩起訴之猶豫期間屆滿，復未
      經撤銷緩起訴時，緩起訴即發生如同確定之不起訴處分之
      效力，此時，行為人即已終局的不受刑事法之訴追，該緩
      起訴處分即具實質之禁止再訴之確定力，原處分機關於此
      時再為裁決，行為人無同時遭到行政處罰及刑事訴追之危
      險，因此，解釋上行政罰法第26條第2項之規定應包括條
      件成就之緩起訴處分之情形在內，因此酒後駕車同時觸犯
      公共危險犯行，行為人雖經緩起訴處分，然於緩起訴處分
      條件成就前，行為人隨時有受撤銷緩起訴再受刑事追訴之
      風險，行政機關自不得就同一事由裁處行為人罰鍰處分，
      以免行為人受有一事二罰之危險。是類此之案件行政機關
      不得對同一行為再課以行政罰鍰（本院暨所屬法院96 年
      法律座談會刑事類提案第36號決議審查意見及研究結果參
      照）。是原處分機關於受處分人緩起訴期滿前裁處受處分
      人罰鍰45,000元之行政裁罰部分，有違行政罰法第26條第
      2項之「一事不二罰」之規定，原裁定將原處分關於裁處
      罰鍰45,000元部分撤銷，核無不合。
（三）次按「汽車駕駛人，駕駛汽車經測試檢定有下列情形之一
      者，處新臺幣15,000元以上60,000元以下罰鍰，並當場移
      置保管該汽車及吊扣其駕駛執照1年；因而肇事致人受傷
      者，並吊扣其駕駛執照2年；致人重傷或死亡者，吊銷其
      駕駛執照，並不得再考領：一酒精濃度超過規定標準。二
      吸食毒品、迷幻藥、麻醉藥品及其相類似之管制藥品。」
      、「汽車駕駛人有第1項、第3項或第4項之情形，同時違
      反刑事法律者，經移置保管汽車之領回，不受第85條之2
      第2項，應同時檢附繳納罰鍰收據之限制。」、「前項汽
      車駕駛人，經裁判確定處以罰金低於本條例第92條第3項
      所訂最低罰鍰基準規定者，應依本條例裁決繳納不足最低
      罰鍰之部分。」道路交通管理處罰條例第35條第1項、第7
      項、第8項分別規定甚明。又依「違反道路交通管理事件
      統一裁罰基準表」所載，對於駕駛人駕駛機器腳踏車，駕
      駛人吐氣所含酒精濃度超過每公升0.55毫克以上，其最低
      應納罰鍰之數額為45,000；最高應納罰鍰之數額為52,500
      元。而本件受處分人因於於98年11月20日22時56分許，酒
      後騎乘車牌號碼LOY-162號重型機車，行經臺北縣三重市
      ○○街46巷41弄17號前，為臺北縣政府警察局三重分局永
      福派出所值勤警員陳冠禎當場攔查，並測得其呼氣所含酒
      精濃度達0. 61mg/L一情。案經臺灣板橋地方法院檢察署
      檢察官偵查結果，認受處分人係犯刑法第185條之3之公共
      危險罪，惟以緩起訴處分為適當。緩起訴期間為1年（期
      間自99年1月19日起至100年1月18日），並命其應於緩起
      訴處分確定後，收受本署檢察官核發之緩起訴處分執行命
      令通知書後2個月內向國庫支付3萬元，且於緩起訴處分期
      間屆滿3個月前，接受3小時之法治教育；而受處分人亦於
      99年3月11日以現金繳納方式支付國庫3萬元等情，有本院
      被告前案紀錄表、臺灣板橋地方法院檢察署檢察官於98年
      12 月16日以98年度偵字第32536號為緩起訴處分書、臺灣
      板橋地方法院檢察署99年2月20日板檢慎申99緩551字第31
      0924號函、永豐銀行南三重分行匯款委託書收據在卷可稽
      （見原審卷第12至13頁、第7至8頁）。惟道路交通管理處
      罰條例第35條之修正目的在於落實行政罰一事不二罰之原
      則，汽車駕駛人有違反同條例第35條酒精濃度超過規定標
      準或吸食毒品、迷幻藥、麻醉藥品及其相類似之管制藥品
      之情形，同時違反刑事法律者，經移置保管汽車之領回，
      不受同條例第85條之2第2項應同時檢附繳納罰鍰收據之限
      制。但經刑事裁判確定處以罰金低於本條例所訂最低罰鍰
      基準規定者，應依本條例裁決繳納不足最低罰鍰之部分（
      道路交通管理處罰條例修正立法總說明參照）。是汽車駕
      駛人有道路交通管理處罰條例第35條第1項之情形，同時
      違反刑事法，雖有一事不二罰原則之適用，然基於公平原
      則，其裁判確定處以罰金低於同條例第92條第3項所訂最
      低罰鍰基準規定者，交通裁決機關仍應依同條例第35 條
      第8項規定，裁決汽車駕駛人繳納不足最低罰鍰之部分。
      是道路交通管理處罰條例第35條第8項規定之構成要件已
      涵蓋同條例第35條第1項規定之構成要件，係屬同條例第
      35條第1項之特別規定，應優先適用同條例第35條第8項之
      規定。又原裁定係認原處分機關於受處分人緩起訴期滿前
      裁處受處分人罰鍰45,000元之行政裁罰部分，有違行政罰
      法第26 條第2項之「一事不二罰」之規定，而將原處分關
      於裁處罰鍰45,000元部分撤銷，並未實體認定受處分人無
      道路交通管理處罰條例第35條第1項之違規事實。則原裁
      定將抗告人依道路交通管理處罰條例第35條第1項裁決之
      罰鍰撤銷，尚不生使抗告人無法依道路交通管理處罰條例
      第35條第8項規定裁決受處分人繳納緩起訴負擔30,000元
      與最低罰款45,000元差額之問題。抗告意旨指摘原裁定此
      部分不當，難認有理由，應予駁回。
據上論結，應依道路交通案件處理辦法第26條，刑事訴訟法第
412條，裁定如主文。
中    華    民    國    99    年    5     月    6     日
                  刑事第三庭審判長法  官   陳博志
                                  法  官   許文章
                                  法  官   陳德民
以上正本證明與原本無異。
不得再抗告。
                                  書記官   高麗雯
中    華    民    國    99    年    5     月    10    日

司法院資訊處製作；財團法人民間司法改革基金會備份。
